【裁判字號】    99,易,1010
【裁判日期】    991020
【裁判案由】    侵占
【裁判全文】
臺灣板橋地方法院刑事判決              99年度易字第1010號
公  訴  人  臺灣板橋地方法院檢察署檢察官
被      告  甲○○○
上列被告因侵占案件，經檢察官提起公訴（99年度偵續字第163
號），本院判決如下：
    主  文
甲○○○意圖為自己不法之所有，而侵占自己持有他人之物，處
有期徒刑月，如易科罰金，以新臺幣壹仟元折算壹日。
    事  實
一、甲○○○於民國95年11月10日，在臺北縣三重市○○街132
    號，召集乙○○、丙○○等會員組織內標制之民間互助會，
    由甲○○○自任會首，每會新臺幣（下同）2 萬元，會期自
    95年11月10日開標起，至99年2 月10日止，連同會首共41會
    。緣甲○○○之妻妹丙○○於97年3 月19日，向乙○○借款
    70萬元，丙○○於97年4 月10日標取甲○○○召集之前開互
    助會合會金後，三人遂約定由甲○○○直接將丙○○得標之
    72萬元（起訴書誤載為70萬元）合會金轉交予乙○○清償欠
    款，詎甲○○○明知丙○○得標之72萬元（起訴書誤載為70
    萬元）合會金業經丙○○指示交付予乙○○，已屬乙○○所
    有，竟僅將前開合會金轉交42萬元（起訴書誤載為40萬元）
    予乙○○後，復意圖為自己不法所有，於同年月20、21日間
    收齊剩餘之30萬元後，即將該剩餘之30萬元易持有為所有，
    侵占入己，未依約交付予乙○○。
二、案經乙○○訴由臺灣板橋地方法院檢察署檢察官偵查起訴。
    理  由
壹、證據能力方面：
一、按刑事訴訟法第158 條之3 規定：「證人、鑑定人依法應具
    結而未具結者，其證言或鑑定意見，不得作為證據」，其立
    法理由乃在擔保該證言或鑑定意見，係據實陳述或公正誠實
    之可信性，故未依法具結者，依證據絕對排除法則，當然無
    證據能力，而不得作為證據，自不得因當事人於審判程序之
    同意，逕認該未經具結之證言或鑑定意見，亦得作為證據，
    此於適用同法條（第159 條之5 ）第2 項所定「視為有前項
    之同意」之情形者，亦應受上揭第158 條之3 規定之限制（
    最高法院97年度台上字第2882號判決要旨參照）。查告訴人
    乙○○於偵查中之陳述，係被告以外之人於審判外之陳述，
    雖其係以告訴人之身分出庭，惟仍無礙其證人之性質，是對
    被告犯罪事實構成要件之供述，仍應予以具結，始足為論罪
    科刑之依據。本件證人即告訴人乙○○、證人丙○○於偵查
    中之證言，係由檢察事務官訊問所得，並未令其具結，依刑
    事訴訟法第158 條之3 規定，其等在偵查中之證詞無證據能
    力。
二、復按被告以外之人於審判外之言詞或書面陳述，除法律有規
    定者外，不得作為證據；又被告以外之人於審判外之陳述，
    雖不符合同法第159 條之1 至第159 條之4 之規定，但經當
    事人於審判程序同意作為證據，法院審酌該言詞陳述或書面
    陳述作成時之情況，認為適當者，亦得為證據。當事人、代
    理人或辯護人於法院調查證據時，知有第159 條第1 項不得
    為證據之情形，而未於言詞辯論終結前聲明異議者，視為有
    前項之同意，刑事訴訟法第159 條第1 項及第159 條之5 分
    別定有明文。查本判決下列所引用被告甲○○○以外之人於
    審判外之書面陳述，檢察官及被告迄至本院言詞辯論終結前
    均未聲明異議，本院審酌上開證據資料製作時之情況，尚無
    違法不當及證明力明顯過低之瑕疵，認以之作為證據應屬適
    當，揆諸前開規定，自均有證據能力。
貳、實體方面：
一、訊據被告固坦承丙○○有於99年4 月10日標得合會金72萬元
    ，並要求伊將標得之合會金全數交給告訴人乙○○，以清償
    丙○○向告訴人之借款，然伊僅將其中42萬元還給告訴人，
    剩餘30萬元尚未還給告訴人等情不諱，惟矢口否認有何侵占
    犯行，辯稱：因為伊生意失敗，有向乙○○講將這30萬元轉
    為借款，是丙○○替伊向乙○○借錢，乙○○有答應，乙○○並向丙○○收取利息4 千元，由丙○○先代墊，伊之後有
    將4 千元利息錢給丙○○云云。經查：
（一）證人丙○○於本院審理時結證稱：伊有在97年3 月19日向
      乙○○借70萬元，伊說伊標到會就會還錢，伊標到會時有
      跟被告說請被告把錢拿給乙○○，當時乙○○在場，也有
      同意，借70萬元伊有拿4 千元利息給乙○○，不是原先約
      定的，是伊自己要給的，也是伊自己出錢的，事後被告有
      拿4 千元給伊，說利息他要出，至於為何被告要出利息錢
      伊不清楚，被告並未請伊向乙○○借剩下的30萬元，伊亦
      未替被告向乙○○借30萬元等語（見本院卷99年10月6 日
      審判筆錄第2 至6 頁），又證人即告訴人乙○○於本院審
      理時具結證述：伊在95年11月10日有參加被告的合會，丙○○亦有參加該合會，丙○○有在97年3 月19日向伊借70
      萬元，說要寄錢到南部給父親，並說她標到合會後會把錢
      還伊，丙○○得標那天，被告、丙○○及伊均在場，丙○○有當場請被告把得標的會款72萬元交給伊，但被告只有
      給42萬，剩下的30萬伊有向被告討，但被告說他沒錢，所
      以後來就沒還錢，丙○○在標到會的隔天有給伊利息4 千
      元，被告給伊42萬後，並沒有向伊借剩下的30萬元，丙○○也沒跟伊說被告要向伊借這30萬元等語（見本院卷99年
      8 月18日審判筆錄第3 至8 頁），並有合會單1 紙存卷可
      憑（見98年度他字第2774號卷第7 頁），足見丙○○確有
      於99年4 月10日標得72萬元合會金，並請被告將該72萬元
      轉交乙○○，以清償其向乙○○之借款，然被告僅轉交42
      萬元，剩餘30萬元並未交給乙○○，核諸證人丙○○與乙○○之證述可知，丙○○並未替被告向乙○○借30萬元，
      且乙○○亦未答應將該30萬元借給被告等情，堪可認定屬
      實。
（二）被告雖以前揭情詞置辯，然證人乙○○若答應將30萬元借
      給被告，何以會向丙○○收取利息4 千元，且證人丙○○
      亦證稱：該筆4 千元是伊自己借的錢，自己願意付給乙○○的利息，不是幫被告代墊的利息等語（見本院卷99年10
      月6 日審判筆錄第6 頁），顯見被告辯稱4 千元利息是丙○○代墊之情，核與事實不符。再者，被告曾於99年1 月
      10日向乙○○借其標得之合會金70萬元，約定每月利息6
      千元，被告並開立面額70萬元之支票予乙○○供擔保，然
      被告僅支付一次利息6 千元，第2 期以後就沒有再給，並
      稱其沒錢等情，亦據證人乙○○證述無訛，且有聯邦商業
      銀行支票存根聯影本在卷可稽（分見本院卷99年8 月18日
      審判筆錄第6 至7 頁、98年度他字第2774號卷第52頁），
      則證人乙○○在被告於99年1 月10日借款僅支付一次利息
      6 千元後，即已知被告債信不良，還款能力不佳，豈會於
      同年4 月間再度答應借款予被告？益徵被告所辯，核與常
      情不符。
（三）綜上所述，被告所辯均不可採，本案事證明確，被告犯行
      洵堪認定，應予依法論科。
二、按民法債編於88年4 月21日修正增訂第709 條之1 至第709
    條之9 合會專節，民法債編施行法並明定前開修正增訂條文
    自89年5 月5 日施行。依民法第709 條之1 第1 項規定：「
    稱合會者，謂由會首邀集二人以上為會員，互約交付會款及
    標取合會金之契約。其僅由會首與會員為約定者，亦成立合
    會。」，足認合會契約之法律關係不僅存在於會首與會員之
    間，同時亦存在於各會員之間。又依民法第709 條之7 第2
    項規定：「會首應於前項期限內（每期標會後三日內），代
    得標會員收取會款，連同自己之會款，於期滿之翌日前，交
    付得標會員。逾期未收取之會款，會首應代為給付。」準此
    ，應認會員標得會款後，當期會款債權即由該得標會員享有
    ，會首僅係依規定代得標會員收取會款，並對逾期未收取之
    會款，負代為給付之義務。故會首代得標會員向各會員收取
    會款，乃屬因法律或契約上之原因而持有得標會員之會款，
    其於持有期間變易原持有之意思而為不法所有之意思，即該
    當刑法第335 條第1 項普通侵占罪之構成要件。查被告係於
    95年11月10日召集民間互助會，即應適用民法修正後之合會
    法律關係，而本件證人丙○○於99年4 月10日得標後，依上
    開說明該得標之合會金即屬丙○○所有，丙○○既曾指示被
    告將其標得之合會金72萬元交付予告訴人，用以清償其前向
    告訴人之借款，是該筆合會金已經丙○○以指示交付之方式
    讓與告訴人，即屬告訴人所有，被告竟將其中30萬元侵占入
    己，是核被告所為，係犯刑法第335 條第1 項之侵占罪。爰
    審酌被告無前科，素行尚佳，有臺灣高等法院被告全國前案
    紀錄表1 份附卷足稽，僅因一時週轉不靈，即貪圖不法利益
    ，侵占告訴人之金錢，致告訴人受有損失，暨其犯罪之動機
    、目的、手段，所侵占款項數額之多寡，及犯後否認犯行之
    態度等一切情狀，量處如主文所示之刑，並諭知易科罰金之
    折算標準。
據上論斷，應依刑事訴訟法第299 條第1 項前段，刑法第335 條
第1 項、第41條第1 項前段，刑法施行法第1 條之第1 項、第2
項前段，判決如主文。
本案經檢察官黃致中到庭執行職務。
中    華    民    國    99    年    10    月    20    日
                  刑事第十四庭  審判長法  官  吳幸娥
                                      法  官  傅明華
                                      法  官  廖欣儀
以上正本證明與原本無異。
如不服本判決應於收受判決後10日內向本院提出上訴書狀，並應
敘述具體理由；其未敘述上訴理由者，應於上訴期間屆滿後20日
內向本院補提理由書（均須按他造當事人之人數附繕本）「切勿
逕送上級法院」。
                                      書記官  林君縈
中    華    民    國    99    年    10    月    20    日
附錄本案論罪科刑法條全文：
中華民國刑法第335條
（普通侵占罪）
意圖為自己或第三人不法之所有，而侵占自己持有他人之物者，
處5 年以下有期徒刑、拘役或科或併科1 千元以下罰金。
前項之未遂犯罰之。

司法院資訊處製作；財團法人民間司法改革基金會備份。
